【裁判字號】    91,聲再,428
【裁判日期】    920430
【裁判案由】    聲請再審
【裁判全文】
臺灣高等法院刑事裁定                            九十一年度聲再字第四二八號
    再審聲請人
    即受判決人  甲○○
右列聲請人因違反組織犯罪防制條例等案件，對於本院八十六年度上訴字第六三九五
號，中華民國八十七年七月二十七日確定判決聲請再審，本院裁定如左：
    主  文
再審之聲請駁回。
    理  由
一、聲請意旨略以：
  (一)原確定判決事實欄雖載明「鍾志偉（綽號阿偉）、林進通（綽號小林仔）、洪政
    凱（綽號歹場）……自八十四年間起與甲○○（綽號奧迪）、詹德雄（綽號阿雄
    ）、莊志柱（綽號柱仔）、郭志忠、湯順政（綽號空仔）、圍政麟（綽號阿麟仔
    ）、周偉民（綽號阿民）、洪生發（綽號阿發）、洪錦龍（綽號老牛）、洪明章
    （綽號課仔或扣仔）、李勝源及姓名年籍不詳綽號『諒仔』、『海場』、『雞仔
    』、『樹仔』、『長腳』、『羅三』、『俊雄』等二十餘人，先後參與由徐明戰
    （綽號阿明）於八十三年間受管訓結束後加入『天道盟』犯罪組織，並自組『天
    道盟環南會』擔任會長，與薛錦興（綽號貓仔）率領之天道盟環南會犯罪組織，
    平日以台北市萬華區為其不法勢力範圍，從事職業賭場之經營或因細故動輒動刀
    傷人等不法行為，並在台北市○○街三十五巷六十號、台北市○○街六十七巷二
    十一號等地設有宿舍或集體群居，係具有內部管理結構，而具集團性及脅迫性、
    暴力性之犯罪組織」等情，但對於該犯罪組織如何具有「內部管理結構」及「暴
    力性」、「脅迫性」之事實，俱未於事實欄內明確記載；且於理由欄亦未說明認
    定該犯罪組織具有「內部管理結構」、「以犯罪為宗旨」、「暴力性」、「脅迫
    性」之憑據，自有事實與理由矛盾之違法及認定犯罪事實未依證據之認定事實錯
    誤之情事。
  (二)本件聲請人縱認有加入「天道盟環南會」，然據同案被告鐘志偉及證人周偉民、
    莊志柱、湯順政、洪明章於警訊均供陳加入「天道盟環南會」沒有拜堂儀式，祇
    要有人介紹即可，且本案承辦員警先後持檢察官搜索票至台北市○○路二四九號
    一樓及地下室、台北市○○街六十巷二十一號四樓、同街三十五巷六十號及台北
    縣三重市○○路二十巷十二號、台北縣土城市○○街三０七之二號二樓等多處搜
    索，亦僅查獲到聲請人等有關環南市場骰子賭場及三重市六合彩賭博所用之物，
    並未發現有關「天道盟環南會」之任何組織資料（如幫規或內部編制組織表等）
    ，足資證明其內部有何管理結構；此外，依卷內被告及相關證人筆錄內容觀之，
    「天道盟環南會」除稱徐明戰為會長或大哥，薛錦興亦為大哥外，其餘成員並無
    分大小，公訴人起訴亦僅稱：甲○○：：：等二十餘人，先後參與由徐明戰（綽
    號阿明）於八十三年間受管訓結束後加入「天道盟」犯罪組織，並自組「天道盟
    環南會」擔任會長，與薛錦興（綽號貓仔）率領之天道盟環南會犯罪組織云云，
    殊無任何具體證據得據以認定「天道盟環南會」內部有何管理結構。
  (三)再「天道盟環南會」成員固涉犯在台北市環南市場聚集攤商賭博情事，然揆諸全
    部卷證內容，並未發現該會成員有進一步以暴力或脅迫等方式強行聚賭之情形，
    且該會成員在環南市場亦無強迫收取保護費及雞籠稅情事，非但迭據被告及相關
    成員先後於警訊及偵審中供述其詳，並有環南市場內之代表會人士及攤販出具之
    陳情書在卷可稽，此外，復查無其他積極證據足資證明該會有何脅迫性或暴力性
    ，尚難僅因該會成員達二十餘人，且設有宿舍部分成員同住一起，即遽認該會有
    脅迫性或暴力性，是綜上所述，本件「天道盟環南會」既無內部管理結構，且乏
    脅迫性或暴力性，實難認係組織犯罪防制條例所稱之犯罪組織。
  (四)復查，內政部警政署雖於八十六年六月二十一日以（）警署刑檢字第五三四五
    七號函覆臺灣臺北地方法院，就所謂「天道盟環南會」是否為犯罪組織乙案提供
    意見，然觀諸前揭函文內容，無非認天道盟為一具內部管理層級，且成員有集團
    、常習、暴力性犯罪及破壞社會之虞，為該署列管之不良幫派，而天道盟環南會
    於八十三年間加入天道盟，屬天道盟新支云云，是警政署於前開函中所稱其列管
    之不良幫派係「天道盟」，並非「天道盟環南會」，且就「天道盟環南會」是否
    具有集團性、常習性及脅迫性或暴力性犯罪之事實，並未提供任何具體事證。至
    上開函中所稱天道盟環南會於八十三年間加入天道盟屬天道盟新支乙節，非但與
    本案公訴人起訴所稱「天道盟環南會」乃係徐明戰所自組不符，亦與該函所附「
    附件一」之提報單位萬華分局，於九十年四月十一日以北市警萬分刑字第九０六
    一三三六九００號函覆本院之環南市場組合（即天道盟環南會）資料所載：該會
    係於六十四年間，政府將原鄭州路雞鴨市場等遷入興建完工之「環南市場」後，
    不良份子乘機組合，以原「會社尾分子」為基幹等情互異，此外，又查無確切證
    據足資證明「天道盟環南會」有於八十三年間加入「天道盟」，堪認「天道盟環
    南市○○○○○道盟」應無隸屬關係，上開函中所稱：天道盟環南會於八十三年
    間加入天道盟屬天道盟新支乙節，要非可採。另該函所附台灣台北地方法院八十
    年度訴字第一二五七號刑事判決，亦僅證明案外人吳桐潭係「天道盟」之創立人
    ，並由羅福助擔任盟誓人，但無法證明「天道盟環南會」與其有何關連，尤有進
    者，「天道盟」成立時，既經羅福助監誓，可見凡欲加入「天道盟」者，必經宣
    示儀式，始能成為該組織之會員，而本件「天道盟環南會」之加入，詳如前述，
    均無任何拜堂儀式，由此益見「天道盟環南會」與「天道盟」無涉。台北市政府
    警察局萬華分局九十年四月十一日北市警萬分刑字第九０六一三三六九００號函
    覆雖另認：「本分局列管『天道盟環南會』不良組合，因係以暴力佔環南市場
    ，強索不法利益為生，應屬組織犯罪條例所稱之犯罪組織，檢附該會列管資料部
    分影本乙份，復請查照。」然並未提出任何具體事證可證，且揆之該函所檢附之
    「環南市場組合資料」內容，其中附表一（台北市政府警察局萬華分局不良幫派
    組合基本資料表），僅略以文字表明有天道盟環南會之存在，卻未就該組織是否
    合於「內部管理結構」、「以犯罪為宗旨或以成員從事犯罪活動」、「脅迫性或
    暴力性」等構成要件，提出相關憑證，自難據此遽認「天道盟環南會」係屬犯罪
    組織防制條例所稱之犯罪組織。再台北市政府警察局九十年五月二十五日函所檢
    附徐明戰、邱明忠之提報流氓認定書及八十年度感裁第二二二號、同年感抗字第
    三二五號之感訓裁定，其時間均在公訴人起訴聲請人等於八十四年間加入「天道
    盟環南會」之前，亦難作為聲請人不利之認定，另台灣台東地方法院八十六年度
    重訴(一)字第五八號刑事判決，雖認定徐明戰自組「天道盟環南會」擔任會長，涉
    犯組織犯罪防制條例第三條第一項前段之罪，然因該案為獨立之個案，依法並無
    拘束本件之效力，併此敘明。此外，本件復查無其他確切證據足資證明聲請人有
    何違反組織犯罪防制條例犯行，聲請人此部分犯罪，應尚屬不能證明。
    是原確定判決未經注意聲請人「無罪」之有利證據，即為有罪之認定，顯屬重要
    證據漏未審酌；且原審同案被告均因更審而撤銷原判決獲判無罪確定，顯見原確
    定判決所認定之事實難謂不無違誤之處，爰依刑事訴訟法第四百二十條第一項第
    六款規定，聲請准予再開審判程序，以符法紀云云。
二、按法院認為無再審理由者，應以裁定駁回之，刑事訴訟法第四百三十四條第一項
    定有明文。又有罪之判決確定後，為受判決人之利益聲請再審，必其聲請之理由
    合於同法第四百二十條第一項所定情形之一，或合於同法第四百二十一條之規定
    者，始足當之；又以就足生影響於判決之重要證據漏未審酌之理由聲請再審，應
    以不得上訴於第三審法院之案件為限，此觀諸同法第四百二十一條之規定自明。
    再按所謂「發見之新證據」，係指該項證據，事實審法院於判決前因未經發見，
    不及調查斟酌，至其後始行發見者而言，若判決前已經當事人提出或聲請調查之
    證據，經原法院捨棄不採者，即非該條款所謂發見之新證據，不得據為聲請再審
    之原因（最高法院二十八年抗字第八號判例參照）。又「已提出之證據而被捨棄
    不採用，原判並未敘明其理由者，應認為『漏未審酌』」（最高法院二十四年七
    月總會決議參照）。再者，所謂「發現確實之新證據」，係指該證據於事實審法
    院判決前業已存在，為法院、當事人所不知，不及調查斟酌，至其後始行發現，
    且就證據本身形式觀察，固不以絕對不須經過調查程序為條件，但必須顯然可認
    為足以動搖原有罪之確定判決，而為受判決人無罪、免訴、免刑或輕於原判決所
    認罪名之判決者為限。亦即該「新證據」須可認為確實具有足以動搖原確定判決
    ，而對受判決人為更有利判決之「確實性」外，尚須具備該證據係在事實審法院
    於判決前已存在，因未經發現，不及調查斟酌，或審判時未經注意，至其後始行
    發現之「嶄新性」特質，二者均屬不可或缺，倘若未具備上開「確實性」與「嶄
    新性」二種聲請再審新證據之特性，即不能據為聲請再審之原因（最高法院九十
    年度台抗字第七一號裁定參照）。
三、經查：
  (一)本件聲請人所主張原確定判決對於該犯罪組織如何具有「內部管理結構」及「暴
    力性」、「脅迫性」之事實，俱未於事實欄內明確記載；且於理由欄亦未說明認
    定該犯罪組織具有「內部管理結構」、「以犯罪為宗旨」、「暴力性」、「脅迫
    性」之憑據，自有事實與理由矛盾之違法及認定犯罪事實未依證據之認定事實錯
    誤之情事。惟按判決未明確記載犯罪事實，以及理由欄內未說明認定該等犯罪事
    實之憑據，係屬刑事訴訟法第三百七十九條第十四款「判決不載理由或所載理由
    矛盾」之違背法令，而為上訴第三審之理由；且縱令本件原確定判決有違背法令
    之情事，亦屬得否提起非常上訴之範疇，核與同法第四百二十條第一項各款及第
    四百二十一條所定得聲請再審之理由無涉（按：本件係得上訴於第三審法院之案
    件，其無同法第四百二十一條規定之適用自明），自不得據以聲請再審。
  (二)次查，聲請人稱同案被告鍾志偉及證人周偉民、莊志柱、湯順政、洪明章於警訊
    均供陳加入「天道盟環南會」沒有拜堂儀式，只要有人介紹即可；且依卷內被告
    及相關證人筆錄內容觀之，「天道盟環南會」除稱徐明戰為會長或大哥，薛錦興
    亦為大哥外，其餘成員並無分大小云云。惟查上開各警訊筆錄既附於偵查卷中，
    且上開證人之證詞是否可採，尚須經過調查程序決定取捨，則其非事實審法院及
    聲請人於判決前所不知，亦非確實足以動搖原確定判決而為受判決人更有利判決
    之「確實新證據」，至為明灼。又縱令原確定判決就上開同案被告及證人所供「
    加入『天道盟環南會』沒有拜堂儀式」、「其餘成員並無分大小」之證詞，並未
    說明捨棄不採之理由，揆諸上開決議意旨，亦屬刑事訴訟法第四百二十一條之「
    漏未審酌」，惟本件既係得上訴於第三審之案件，聲請人不得以同法第四百二十
    一條之「重要證據漏未審酌」，據為聲請再審之理由，自不待言。至聲請人另稱
    本案承辦員警僅查獲聲請人等有關環南市場骰子賭場及三重市六合彩賭博所用之
    物，並未發現有關「天道盟環南會」之任何組織資料足資證明其內部有何管理結
    構云云，惟查刑事訴訟法第四百二十條第一項第六款所謂「確實之新證據」，必
    須足認受有罪判決之人應受無罪、免訴、免刑或輕於原判決所認罪名判決之積極
    證據，始足當之，此與同法第三百零一條第一項「不能證明被告犯罪，應諭知無
    罪判決」之規定，尚屬有間。聲請人並未舉出「確實之新證據」為何，徒以警方
    僅查獲供賭博所用之物，未發現「天道盟環南會」之組織資料云云，據為聲請再
    審之理由，自有未合。
  (三)聲請人另稱依其與其他相關成員先後於警訊及偵、審中之供述，以及環南市場內
    之代表會人士及攤販出具之陳情書，可證天道盟環南會成員並未有進一步以暴力
    或脅迫等方式強行聚賭之情形，亦無強迫收取保護費及雞籠稅之情事云云，惟查
    聲請人與其他相關成員先後於警訊及偵、審中之供述，以及上開由代表會人士及
    攤販出具之陳情書（本院八十六年度上訴字第六三九五號卷第一四二頁至第一四
    四頁），不唯均分別附於卷內，且上開供述及陳情書所載內容是否可採，尚須經
    過調查程序始能決定取捨，其非所謂「確實之新證據」自明。又上開陳情書，固
    未經原確定判決敘明捨棄不採之理由，惟此亦屬刑事訴訟法第四百二十一條之「
    漏未審酌」，業見前述，而本件既係得上訴於第三審之案件，聲請人自不得以同
    法第四百二十一條之「重要證據漏未審酌」，據為聲請再審之理由。
  (四)又查：
  1.原確定判決就聲請人所提內政部警政署八十六年六月二十一日（）警署刑檢字
    第五三四五七號函暨所附不良幫派、組合基本資料，業於理由一(二)中敘明：「『
    天道盟環南會』前身係環河市場組合狀態，於六十四年間環南市場興建完成後，
    由原鄭州路底之雞鴨市場等攤販遷入，因制度規劃不良，使原市場內之不良份子
    （以黃○生為首）即乘隙隨市場之遷移而將勢力引入而成立，其後該環南會首要
    份子黃○生、施○義二人相繼死亡後，雖成散沙狀態，成員人數不定，惟該組織
    成員與『會社尾幫份子』仍有重疊，目前仍由邱○忠（崁忠）、徐○戰（阿明）
    二人接掌，在該市場周圍內活動。該『天道盟環南會』組織幕後操縱者為『天道
    盟不倒會』，其活動範圍以環河南路二段環南市場及環南家禽市場為主，其活動
    內容則以在市場內經營職業性賭場，強邀攤販業者聚賭抽頭圖利，並強迫收取規
    費，作為該組織主要經濟來源，此有內政部警政署八十六年六月二十一日警署
    刑檢字第五三四五七號函在卷可參」，是原確定判決業已就上開內政部警政署函
    文暨所附不良幫派、組合基本資料，本於調查所得心證，認定「天道盟環南會」
    仍具有內部管理結構，其成員所從事之活動內容亦具有違法性及集團性、常習性
    、脅迫性、暴力性，而屬犯罪組織。聲請人所稱上開函文內容足認內政部警政署
    所列管之不良幫派係「天道盟」，並非「天道盟環南會」，且上開函文就「天道
    盟環南會」是否具有集團性、常習性及脅迫性或暴力性犯罪之事實，並未提供任
    何具體事證云云，應係認原確定判決所認定之事實與所採之上開證據不相適合，
    而屬判決事實與理由矛盾之違背法令，惟此應屬原確定判決得否提起非常上訴之
    範疇，自不得據以聲請再審。
  2.聲請人另以：臺北市政府警察局萬華分局九十年四月十一日北市警萬分刑字第九
    ０六一三三六九００號函附環南市場組合資料所載「天道盟環南會係於六十四年
    間，政府將原鄭州路雞鴨市場等遷入興建完工之『環南市場』後，不良分子乘機
    組合，以原『會社尾分子』為基幹」等語（本院九十年度上更(一)字第六五號卷第
    一一一頁），以及本案公訴人所稱「天道盟環南會」係徐明戰所自組云云，均與
    上開內政部警政署函中所稱「天道盟環南會於八十三年間加入天道盟，屬天道盟
    新支」乙節不符，是上開函中所稱尚非可採云云。惟查上開環南市場組合資料，
    係臺北市政府警察局萬華分局於八十九年七月三十一日所填報，於本院前審判決
    前（即八十七年七月二十七日前）既尚未存在，自與上開「嶄新性」之要件不符
    ；況上開資料既載明「天道盟環南會」以霸佔地盤強索保護費及開設賭場抽頭為
    其經濟來源，與各地不良角頭、幫派均有聯絡等語（本院九十年度上更(一)字第六
    五號卷第一一一頁），則自形式觀之，亦顯不具備足以動搖原確定判決，而對受
    判決人為更有利判決之「確實性」要件。至公訴人於起訴書所稱「天道盟環南會
    」係徐明戰所自組云云，本即係法院所應調查之事項，其非屬證據，自不待言。
    即此，聲請人所舉上開環南市場組合資料及起訴書所載事項，均非「確實之新證
    據」，自不得據以聲請再審。再者，聲請人以上開內政部警政署函中所稱非可採
    信云云，無非係就上開證據之證明力再行爭執，惟此亦應屬原確定判決證據取捨
    是否違背法令之問題，與刑事訴訟法所定之再審事由尚屬有間，併此指明。
  3.聲請人又以：上開內政部警政署函文所附台灣台北地方法院八十年度訴字第一二
    五七號刑事判決，亦僅證明案外人吳桐潭係「天道盟」之創立人，並由羅福助擔
    任盟誓人，但無法證明「天道盟環南會」與其有何關連，況「天道盟」成立時，
    既經羅福助監誓，可見凡欲加入「天道盟」者，必經宣示儀式，始能成為該組織
    之會員，而本件「天道盟環南會」之加入，均無任何拜堂儀式，詳如前述，益見
    「天道盟環南會」與「天道盟」無涉云云。惟查，上開判決雖無法證明「天道盟
    環南會」與「天道盟」之關連性，惟細繹該判決全文，實亦無法導出聲請人未參
    與犯罪組織之結論。而聲請人加入天道盟環南會時並無任何拜堂儀式乙節，雖經
    同案被告鍾志偉及證人周偉民、莊志柱、湯順政、洪明章於警訊時供明，惟渠等
    於警訊所供是否屬實，尚須經進一步調查始得認定，則上開判決謂「天道盟」成
    立時，既經羅福助監誓，可見凡欲加入「天道盟」者，必經宣示儀式，始能成為
    該組織之會員云云，自不具備足以動搖原確定判決，而對受判決人為更有利判決
    之「確實性」要件；況該判決既附於卷內而為上開內政部警政署函文之附件，而
    上開內政部警政署函文復為原確定判決所引用，則上開函文顯非「確實之新證據
    」，至為明灼。
  4.聲請人復以：台北市政府警察局萬華分局九十年四月十一日北市警萬分刑字第九
    ０六一三三六九００號函並未提出任何具體事證可證天道盟環南會係屬組織犯罪
    條例所稱之犯罪組織，且揆之該函所檢附之「環南市場組合資料」內容，其中附
    表一（台北市政府警察局萬華分局不良幫派組合基本資料表），僅略以文字表明
    有天道盟環南會之存在，卻未就該組織是否合於「內部管理結構」、「以犯罪為
    宗旨或以成員從事犯罪活動」、「脅迫性或暴力性」等構成要件，提出相關憑證
    ，自難據此遽認「天道盟環南會」係屬犯罪組織防制條例所稱之犯罪組織云云。
    惟查上開台北市政府警察局萬華分局函文暨所附「環南市場組合資料」，於本院
    前審判決前（即八十七年七月二十七日前）既尚未存在，而上開函文載明：「本
    分局列管『天道盟環南會』不良組合，因係以暴力佔環南市場，強索不法利益
    為生，應屬組織犯罪條例所稱之犯罪組織˙˙˙。查該會老大邱明忠於七十五年
    十二月廿五日在台北監獄羈押中經天道盟大哥謝通運之介紹，加入天道盟不良組
    織，出獄後該組合（環南市場組合）分子為自抬黑道中身分，對外自稱『天道盟
    環南會』。該會原以暴力介入市場經營，牟取不法利益及開設賭場強邀攤商參賭
    抽頭等為生˙˙˙」等語（本院九十年度上更(一)卷第一０八頁），上開資料亦載
    明「天道盟環南會」以霸佔地盤強索保護費及開設賭場抽頭為其經濟來源，與各
    地不良角頭、幫派均有聯絡等語（本院九十年度上更(一)字第六五號卷第一一一頁
    ），足見二者均不具備「嶄新性」與「確實性」之要件，自均不得據以聲請再審
    。聲請人末以：台北市政府警察局九十年五月二十五日函所檢附徐明戰、邱明忠
    之提報流氓認定書及八十年度感裁第二二二號、同年感抗字第三二五號之感訓裁
    定，其時間均在公訴人起訴聲請人等於八十四年間加入「天道盟環南會」之前，
    亦難作為聲請人不利之認定，另台灣台東地方法院八十六年度重訴(一)字第五八號
    刑事判決，雖認定徐明戰自組「天道盟環南會」擔任會長，涉犯組織犯罪防制條
    例第三條第一項前段之罪，然因該案為獨立之個案，依法並無拘束本件之效力云
    云，惟查上開提報流氓認定書（本院九十年度上更(一)字第六五號卷第一二四頁、
    第一二五頁、第一二九頁）、感訓裁定（同上卷第一二七頁至第一二八頁、第一
    三０頁至第一三一頁）及臺灣臺東地方法院八十六年度重訴(一)字第五八號刑事判
    決（同上卷第一五六頁至第一六０頁），自其內容以觀，充其量均僅不足作為聲
    請人不利之認定，尚無法導出聲請人確未參與犯罪組織之結論，以是，聲請人所
    舉上開文書並非「足認受有罪判決之人應受無罪、免訴、免刑或輕於原判決所認
    罪名判決之確實新證據」，彰彰明甚，自不得據以聲請再審。
四、綜上，本件再審聲請狀所列如上事證，均難據為聲請再審之理由。從而，本件再
    審之聲請，為無理由，應予駁回。
五、爰依刑事訴訟法第四百三十四條第一項裁定如主文。
中      華      民      國    九十二    年      四      月      三十    日
                                臺灣高等法院刑事第六庭
                                    審判長法  官  陳  春  秋
                                          法  官  高  明  哲
                                          法  官  洪  英  花
右正本證明與原本無異。
如不服本裁定，應於收受送達後五日內向本院提出抗告狀。
                                          書記官  陳  威  霖
中      華      民      國    九十二    年      五      月        一    日


司法院資訊處製作；財團法人民間司法改革基金會備份。
